【裁判字號】    91,簡上,90
【裁判日期】    950601
【裁判案由】    給付管理費
【裁判全文】
臺灣士林地方法院民事判決              91年度簡上字第90號
上    訴    人  丙○○
即附帶被上訴人              樓
訴  訟  代理人  張世柱律師
複  代  理  人  董怡君律師
                乙○○
被  上  訴  人  御湖世家管理委員會
即  附帶上訴人
法  定  代理人  甲○○
訴  訟  代理人  丁○○
                楊鈞國律師
                楊惠琳律師
上列當事人間請求給付管理費事件，上訴人對於中華民國91年3
月26日本院內湖簡易庭89年度湖簡字第504 號第一審判決提起上
訴；被上訴人則提起附帶上訴，並為訴之追加；本院於95年5 月
18日言詞辯論終結，判決如下：
    主  文
上訴駁回。
原判決關於駁回附帶上訴人後開第三項之訴部分，及命其負擔訴
訟費用之裁判（確定部分除外）均廢棄。
附帶被上訴人應再給付附帶上訴人新台幣捌萬伍仟佰伍拾伍元
。
上訴人應自民國八十九年六月起至民國九十五年四月止，按月給
付被上訴人新台幣伍仟伍佰伍拾玖元，及各自翌月十一日起至清
償日止，按年息百分之十計算之利息。
被上訴人其餘追加之訴駁回。
第一審訴訟費用（確定部分除外）及第二審訴訟費用，由上訴人
負擔五分之四，餘由被上訴人負擔；追加之訴訟費用由上訴人負
擔五分之三，餘由被上訴人負擔。
被上訴人假執行之聲請駁回。
    事實及理由
壹、程序部分：
一、本件上訴人上訴時，被上訴人即附帶上訴人之法定代理人原
    為巫慶煌，嗣於訴訟進行中，已變更為甲○○，並具狀聲明
    承受訴訟，自屬合法。
二、按被上訴人於言詞辯論終結前，得為附帶上訴，且附帶上訴
    ，雖在被上訴人之上訴期間已滿，亦得為之，民事訴訟法第
    460 條第1 項前段、第2 項分別定有明文。又上開規定於簡
    易程序第一審判決之上訴程序準用之，同法第436 條之1第3
    項亦規定甚明。本件上訴人對於第一審判決其敗訴部分提起
    上訴，被上訴人雖於其上訴期間屆滿後之民國91年7 月22日
    始提起附帶上訴，揆諸前揭規定，於法並無不合，應予准許
    。又按，訴之變更或追加，非經他造同意，不得為之，但擴
    張或減縮應受判決事項之聲明者，不在此限，民事訴訟法第
    43 6之1 第3 項、第446 條第1 項、255 條第1 項第3 款分
    別定有明文。經查，本件附帶上訴人附帶上訴聲明原為：原
    判決不利於附帶上訴人之部分廢棄，附帶被上訴人應給付附
    帶上訴人新台幣（下同）112,222 元及自89年6 月起至91年
    3 月26日止，按年息10％計算之利息；嗣於95年4 月14具狀
    減縮為：(一)原判決關於駁回附帶上訴人在第一審85,355元暨
    該部分假執行之聲請，與命負擔該部分訴訟費用之裁判均廢
    棄；(二)上開廢棄部分，附帶被上訴人應給付附帶上訴人85,3
    55元。核屬不變更訴訟標的而為減縮應受判決事項之聲明，
    揆諸前揭法條規定意旨，應准附帶上訴人為上開聲明之減縮
    。
三、再按，對於簡易程序之第一審裁判之上訴程序，為訴之變更
    、追加，或提起反訴，致應適用通常訴訟程序者，不得為之
    ；民事訴訟法第436 條之1 第2 項定有明文；且於第二審程
    序中，所為訴之變更或追加，非經他造之同意，不得為之，
    但如請求之基礎事實同一者，則不在此限，民事訴訟法第44
    6 條第1 項、第255 條第1 項第2 款亦有明文；依民事訴訟
    法第43 6條之1 第3 項，並於簡易訴訟程序第二審上訴序準
    用之。經查，被上訴人於原審起訴時，係請求上訴人繳納84
    年6 月至89年5 月止之管理費，及上開管理費以年息10％計
    算單一年度之利息計338,342 元；惟於本院第二審訴訟程序
    中，另追加請求上訴人應自89年6 月起至清償日止，按月給
    付被上訴人管理費5, 559元，及按年息10％計算之遲延利息
    ，核應屬訴之追加。雖上訴人對被上訴人上開追加並不同意
    ；然經核被上訴人追加之訴與原訴所據以請求者，均基於上
    訴人為御湖世家大廈區分所有權人而應繳納管理費之同一基
    礎事實；且所追加者亦係因請求管理費之定期給付及利息而
    涉訟，並未因該追加致應適用通常訴訟程序。則依前揭規定
    ，所為訴之追加，於法尚無不合，自應予准許。
貳、實體部分
一、被上訴人即附帶上訴人（下稱：被上訴人）主張：被上訴人
    係經御湖世家大廈區分所有權人會議決議成立，並已依公寓
    大廈管理條例第25條規定報准主管機關臺北市政府核在案之
    公寓大廈管理組織；上訴人即附帶被上訴人（下稱：上訴人
    ）則為門牌號碼台北市○○區○○路2 段300 號之1 及之4
    房屋之所有權人，而為御湖世家大廈之區分所有權人之一。
    是依公寓大廈管理條例、御湖世家大廈公共管理服務公約第
    6 條及御湖世家社區規約第10條之規定，有繳納管理費之義
    務；詎上訴人自81年7 月起即未依約定按月繳納管理費，自
    被上訴人起訴時回溯至起訴前5 年間即84年6 月份至89年5
    月止起，積欠管理費307,584 元，及88年10月前以年息5％
    、88年11月以後以年息10％計算之遲延利息，合計已達338,
    342 元，屢經催討均不給付。則被上訴人自得請求上訴人給
    付上開管理費，及88年11月起至89年5 月止之管理費按年息
    10％計算單一年度之利息38,913元，合計應為311,475 元。
    次查，公寓大廈管理業務之執行，應由各區分所有權人分擔
    管理相關費用，而各區分所有權人經決議繳納管理費時，應
    屬各住戶自身應支出之費用，僅為集合管理之便而共同收取
    並由管理委員會統籌運用。公寓大廈管理委員會之性質，乃
    於多數人集合體之情形下，為順利推動公寓大廈之維護管理
    業務而設置，此觀修正前公寓大廈管理條例第3 條第8 款對
    於公寓大廈管理委員會之定義甚明。公寓大廈管理條例之訂
    定，係賦予管理委員會之地位法律明文化之保障，並非否認
    公寓大廈管理條例制定前已依區分所有權人會議決議成立之
    管理委員會之地位。至於區分所有權人繳交管理費之義務乃
    源自於區分所有權人會議之決議，管理委員會僅為執行機關
    ；縱管理委員會組織成立不合法，仍不能免除各區分所有權
    人有依區分所有權人決議繳納管理費之義務。從而，上訴人
    應繳納管理費之義務係源自於區分所有權人會議之決議，與
    管理委員會組織是否合法無關。況御湖世家大廈舊管理委員
    會於88年10月31日前，即已依區分所有權人會議決議合法成
    立及召開，不因未依公寓大廈管理條例向主管機關報備而喪
    失其合法性。是上訴人抗辯：被上訴人並無向其請求向主管
    機關報備成立即88年11月2 日以前管理費之合法權源與地位
    云云，殊無足取。再查，御湖世家大廈之建商與買受人所簽
    訂之房屋預定買賣契約書附件五「公共管理服務公約」第6
    條已約定：「本大廈住戶應分擔本中心左列費用：(六)為有效
    管理服務及如期繳納公共水電費之週轉等起見，交屋時每坪
    暫以新台幣50元計算，作為週轉基金，多退少補」，另86年
    9 月21日台北市內湖御湖世家住戶大會亦已通過住戶管理費
    由每坪50元調高為60元；是上訴人指摘被上訴人收繳管理費
    之標準未有依據，實屬無稽。且被上訴人雖曾於88年11月13
    日管理委員會會議決議同意就包括上訴人在內欠繳管理費之
    住戶就所欠繳費用減半收取，然該承諾係以上訴人於被上訴
    人提起訴訟前自動繳納為前提；是上訴人抗辯：被上訴人僅
    得收取半數欠費云云，亦乏所據。至於被上訴人雖將御湖世
    家大廈區分所有建物之建號1297號即門牌號碼為台北市○○
    區○ 段300 號房屋地下層（以下簡稱：系爭地下室）如附圖
    所示Ａ區即建商未依原規劃設置管理員室、交誼室、室內兒
    童遊樂場、更衣室、乒乓球室及游泳池使用之範圍，另行劃
    設停車位供區分所有權人使用並收取費用；然依御湖世家大
    廈房屋預定買賣契約書第4 條及臺北市政府工務局使用執照
    記載，系爭地下室係屬防空避難室兼停車場，為公共設施範
    圍，屬共用部分。另據81年5 月31日臺內地字第8181119 號
    函所示，區分所有建物地下層依法附建之防空避難設備或停
    車場空間應為共同使用部份，除依使用執照記載或由區分所
    有人合意為非共同使用，並領有門牌號碼地下室證明者，始
    得辦理建物所有權第一次登記。而查，上訴人僅為系爭地下
    室建物之共有人之一，就上訴人於系爭地下室之應有部份，
    區分所有權人並未合意認非屬共同使用部份，亦未獨立編列
    門牌，自不得排除系爭地下室共同使用之性質。則被上訴人
    依區分所有權人會議決議及規約之規定，將系爭地下室如附
    圖所示Ａ區，改設公共停車位，每半年抽籤一次，並酌收管
    理費及清潔費作為公共基金之用，於法自無不合。是上訴人
    抗辯：得依無管理、不當得利及侵權行為之規定，請求被上
    訴人給付租金利益及賠償，並得以抵繳上訴人所欠繳之管理
    費云云，並無理由；且縱有侵權行為損害賠償請求權，亦已
    逾2 年時效而消滅。從而，上訴人自應給付被上訴人至89年
    5 月止之管理費311,475 元；被上訴人並得追加請求上訴人
    應自89年6 月起至清償日止，按月給付被上訴人5,559 元之
    管理費，及按年息10％計算之遲延利息，及以供擔保為條件
    之假執行宣告。
二、上訴人則以：上訴人雖為御湖世家大廈區分所有權人之一，
    然因被上訴人係於88年11月2 日始依公寓大廈管理條例向主
    管機關報備成立，且未能提出任何御湖世家大廈於88年11月
    2 日前即合法成立管理委員之證明；則被上訴人對其合法成
    立之前之管理費，自無法律上之地位可資請求。況御湖世家
    大廈縱於88年11月2 日前即有管理委員會成立，亦因於公寓
    大廈管理條例施行前之管理委員會不屬於非法人團體，並無
    訴訟法上當事人能力，更無實體法上權利能力，是被上訴人
    自亦無權請求上訴人繳付88年11月2 日前之管理費。次查，
    被上訴人據以向上訴人請求繳納管理費依據之房屋預定買賣
    契約書中第12條及該契約附件五之公共管理服務公約中所訂
    定之管理費，係指各住戶應分擔給付建商管理服務中心之費
    用，並非被上訴人請求管理費之依據；另御湖世家大廈86年
    9 月21日住戶大會之決議將管理費收取標準更改為每坪60元
    之決議，亦未經達法定人數之區分所有權人出席及合法表決
    ；則上訴人自不得憑空向上訴人收繳以每坪50元及60元計算
    之管理費。況被上訴人及其所稱舊管理委員會自79年起已決
    議，因上訴人並未實際居住於所有區分所有建物內，故對空
    屋均以半價即每坪25元計算管理費；即已免除上訴人另半數
    之管理費。且被上訴人於本件起訴之初，亦以半價管理費而
    為請求；足認被上訴人縱有權請求上訴人繳交管理費，亦應
    以當時約定之計算依據即半價請求之。再查，亦屬御湖世家
    大廈區分所有建物之系爭地下室，具有構造上及使用上之獨
    立性，為獨立之不動產，而得作為單獨買賣之標的物；上訴
    人並已向建商買受系爭地下室編號第4 、7 、8 、14號之停
    車位；是上訴人所取得之權利除車位面積外，尚包含地下層
    之其他部分，所買受之比例約與權狀上所示之應有部分3474
    /10000大致相符，是系爭地下室所有權，實係由包括上訴人
    在內所有買受停車位者分別共有；且各共有人間於系爭地下
    室買賣停車位時，已合意成立分管契約，如欲變更管理內容
    ，自應依民法第820 條第1 項之規定，得全體共有人之同意
    。查依系爭地下室全體分別共有人所合意成立之分管契約內
    容，係將如附圖所示Ａ區約定作為室內兒童遊戲室、桌球室
    、閱覽室、戲水池、管理員室等特定用途，供御湖世家大廈
    全體區分所有權人使用，並由管理委員會統籌責成管理人員
    管理之。然被上訴人未得全體區分所有權人之同意，即自81
    年9 月起，將系爭地下室原規劃16個停車位，於如附圖所示
    Ａ區增設10個停車位，並予以出租，租金每月2,000 元，嗣
    於88年1 月調漲為2,500 元，已侵害上訴人對系爭地下室之
    所有權，所收取停車費用亦屬無法律上原因所獲得之利益，
    並為違反本人意思之不適法無因管理。則上訴人至94 年12
    月止，按應有部分所得向被上訴人請求賠償損害或返還利益
    已達1, 250,640元，並於此範圍與上訴人應繳之管理費及利
    息主張抵銷。從而，被上訴人之請求自無理由。
三、本件原審對於被上訴人之請求，判決上訴人應給付被上訴人
    226,120 元，且依職權宣告假執行及准上訴人供擔保免為假
    執行之宣告，而駁回被上訴人其餘之請求。上訴人就其敗訴
    部分聲明不服，並聲明；(一)原判決不利於上訴人之部分廢棄
    。(二)上開廢棄部分，被上訴人於第一審之訴駁回。被上訴人
    則聲明：上訴駁回。另被上訴人於本院準備程序時就其敗訴
    部分提起附帶上訴，且為訴之追加，並聲明：(一)原判決關於
    駁回附帶上訴人在第一審85,355元暨該部分假執行之聲請，
    與命負擔該部分訴訟費用之裁判均廢棄。(二)上開廢棄部分，
    附帶被上訴人應給付附帶上訴人85,355元。(三)附帶被上訴人
    應自89年6 月起至清償日止，按月給付附帶上訴人5,559 元
    ，及按年息10％計算之遲延利息。(四)附帶上訴人願提供現金
    或同額之無記名可轉讓定期存單為擔保，聲請宣告假執行。
    上訴人則聲明：附帶上訴及追加之訴既假執行之聲請均駁回
    。（被上訴人對其餘遭原審駁回部分，於提起附帶上訴後，
    已減縮其訴之聲明，該部分已確定。）
四、經查，被上訴人係於88年9 月16日經御湖世家大廈區分所有
    權人會議決議成立，並已依公寓大廈管理條例第25條規定報
    准主管機關於88年1月2日核備在案之公寓大廈管理組織，上
    訴人則為台北市○○區○○路2 段300 號之1 及300 號之4
    之建物所有權人，而為御湖世家大廈之區分所有權人之一，
    上開建物之總坪數為92.65 坪；上訴人就其所有上開建物雖
    曾繳納79年起至81年6 月止、按每坪50元計算之管理費；惟
    自81 年7月起即未再繳納管理費；且上訴人就其應繳納被上
    訴人合法報備成立後即自88年11月2 日起迄今、應按每月每
    坪60 元 計算之管理費，確尚未繳納；另御湖世家大廈區分
    所有建物中之系爭地下室，面積為885. 91 平方公尺，上訴
    人所登記之應有部分為3474/10000，約定專用部分則包括如
    附圖所示Ｂ區之編號4 、7 、8 、14之停車位；且被上訴人
    於系爭地下室如附圖所示Ａ區確另增設10個停車位供御湖世
    家大廈區分所有權人抽籤使用，初以每月每車位2,000 元計
    收費用，自88年元月起收取費用之標準調漲為每車位月租2,
    500 元、清潔費每月300 元，機車清潔費每月100 元各節，
    已為兩造所不爭執（見本院94年10月28日準備程序筆錄）；
    且有公寓大廈管理組織報備證明影本乙紙、系爭地下室建物
    登記謄本乙份在卷可稽，均應與事實相符。且本件經於94年
    10月28日準備程序期日協商兩造確認爭點為：
  (甲)、管理費請求部分：
    1.被上訴人有無權利請求上訴人繳納88年11月1 日前之管理
      費？
    2.上訴人是否應受御湖世家大廈房屋預定買賣契約書附件之
      公共管理服務公約及86年9 月21日住戶大會決議之拘束，
      並依所訂之繳費標準繳納88年11月2 日前之管理費？
    3.上訴人如需繳納管理費，則於87年9 月以前之管理費，是
      否應以半價計算？
  (乙)、抵銷部分：
    1.被上訴人上開自行規劃車位出租之所為，是否應對上訴人
      負侵權行為損害賠償責任？是否逾越其應有部分之使用收
      益，而應依民法第179 條之規定返還不當得利予上訴人？
      ─被上訴人於地下室另增設停車位部分，是否亦為上訴
          人約定專用？
        被上訴人上開自行規劃車位出租之收益，上訴人是否
          得主張按其應有部分比例分配？
    2.如得以抵銷，金額如何計算？
    以下茲論述之。
  (一)管理費請求部分：
    (1)按公寓大廈管理委員會乃住戶為執行區分所有權人會議決
      議事項暨公寓大廈管理維護工作，互選管理委員若干人設
      立之組織，公寓大廈管理條例第3 條第9 款定有明文。是
      關於公寓大廈機關組織之設計，其意思機關係由區分所有
      權人全體組成，執行機關則由住戶互選之管理委員所組成
      ；而管理委員會之執行事項包括收益、公共基金及其他費
      用之收支、保管及運用，公寓大廈管理條例第36條第7 款
      定有明文。是管理委員會向各住戶收取管理費、清潔維護
      費等，以支付管理人員之薪津、水電費等，應屬「代收代
      付」性質；即各住戶繳納之管理費集合作為公寓大廈之公
      共基金，其所有權仍屬區分所有權人團體所有，仍應經區
      分所有權人會議決議，始可交由管理委員會統籌收取、運
      用。公寓大廈之區分所有權人，為管理公寓大廈共同事務
      之必要，以多數決決議收取管理費作為公共基金，此公共
      基金所有權屬於區分所有權人全體。就管理費之收取而言
      ，各區分所有權人均為繳納管理費之債務人，而以區分所
      有權人全體為請求住戶繳納管理費之債權人；然多數債權
      人行使權利有其困難，且有債權債務混同之疑義，是始由
      區分所有權人會議決議交由管理委員會統一收取管理費，
      以杜爭議；此乃區分所有權人團體對內自我管理、規範之
      作法。又依私法自治之精神，於公寓大廈管理條例施行前
      ，區分所有權人全體非不得決議成立管理委員會統一收取
      並運用管理費；且按法律不溯及既往原則，於公寓大廈管
      理條例施行前，公寓大廈區分所有權人團體決議之程序、
      選任管理委員及成立管理委員會之程序等，自不受嗣後施
      行之公寓大廈管理條例規定之拘束。此觀諸內政部於81年
      1 月3 日制定之公寓大廈及社區安全管理辦法，於第14條
      明定：「公寓大廈及社區建築物之共同基地與共同使用部
      分等共同事務之管理維護、管理員、巡守員之費用負擔方
      式得經住戶之同意，訂定規約共同遵守」之規定自明。故
      於公寓大廈管理條例施行前，公寓大廈之管理維護及經費
      負擔，經住戶之同意而訂立規約者，即可施行並拘束該住
      戶。其經費之收取既經住戶同意，管理費債權已經發生，
      區分所有權人自得決議將此收取權利交由管理委員會或其
      他管理人行使，洵無疑義，合先敘明。
    (2)經查，御湖世家大廈建商與上訴人所簽定房屋預定買賣契
      約書第12條確載明：「為保持本大樓之良好秩序及全體住
      戶之共同權益，甲方（即上訴人）願遵守本大樓住戶公約
      之約定（附件五）」等語；有上訴人自行提出之房屋預定
      買賣契約書影本乙份可據。雖上訴人未能提出該房屋預定
      買賣契約書之附件五供參；惟與上訴人同屬御湖世家大廈
      原始買受人之賴素慎及甲○○與建商所簽訂買賣契約之附
      件五公共管理服務公約第6條第6項確明訂：「為有效管理
      服務及如期繳納公共水電費之周轉等起見，交屋時每坪暫
      以新台幣50元計算，作為周轉基金，多退少補」等語，則
      有經訴外人甲○○、賴素慎簽認之房屋預定買賣契約書及
      公共管理服務公約影本等件在卷為證。上訴人並陳稱：買
      賣契約的附件找不到，附件上如無註記，其內容應與其他
      買受人相同等語（見本院92年1 月17日準備程序筆錄）；
      則上訴人既未能證明其與建商所簽訂房屋預定買賣契約書
      之附件與其他原始買受人者有何不同；應認其買賣契約之
      附件五公共管理服務公約之內容亦應如前述；且可認包括
      上訴人在內之買受人，於簽訂買賣契約之同時，已同意前
      開公共管理服務公約之內容，該公約即為御湖世家大廈之
      住戶公約無疑；從而，上訴人自應受該規定之拘束，而有
      按月繳納以每坪50元計算之管理費之義務。上訴人雖辯稱
      ：該項約定僅為繳交予建商服務中心之費用，非管理費云
      云；然查，上開公共管理服務公約第2 條已規定：「本大
      廈公共管理服務先由乙方（即建商）成立管理服務中心，
      交屋後移交住戶自選之管理委員會管轄之」等語；足認建
      商所設服務中心係為處理系爭大廈之公共事務之目的而成
      立；另公共管理服務公約第6 條並明定住戶所應分擔者為
      「管理費用」；是該建商服務中心所收費用，確為管理費
      之性質，亦無可疑；上訴人所辯上情，自不足採取。
    (3)次查，公寓大廈管理條例已於85年10月施行，有關區分所
      有權人會議之決議，關於規約之訂定或變更，應有區分所
      有權人2/ 3以上及其區分所有權比例合計2/3 以上出席，
      以出席人數3/ 4以上及其區分所有權比例占出席人數區分
      所有權3/ 4以上之同意行之，92年12月31日修正前公寓大
      廈管理條例第31條第1項第1款定有明文。而有關御湖世家
      大廈住戶管理費收繳之標準，既明訂於公共管理服務公約
      上，具有住戶規約之性質，其變更自應經前開程序為之。
      經查，御湖世家大廈於86年9 月21日召開區分所有權人會
      議決議將管理費調漲為每坪60元，並自同年10月起適用乙
      節，固據被上訴人提出該次會議紀錄影本乙份為憑；然依
      卷附會議紀錄及簽到紀錄，該會議僅有24人出席；而御湖
      世家大廈則計有41戶乙節，已為兩造所不爭執；是該次會
      議之出席人數確未達全體區分所有權人2/3 以上，依前揭
      規定，其決議方法確於法有違。惟按，區分所有權人會議
      之召集程序或決議方法，違反法令或章程時，依公寓大廈
      管理條例第1 條第2 項規定，應適用民法第56條第1 項撤
      銷法人總會決議之規定，由區分所有權人請求法院撤銷區
      分所有權人會議之決議（最高法院92年度臺上字第2517號
      民事判決參照）。則前開調漲管理費之決議於未經法院判
      決撤銷前，應仍屬有效。從而，被上訴人主張：上訴人自
      86 年10 月起，即應按每坪60元之標準繳交管理費等語，
      於法即無不合。
    (4)上訴人雖抗辯：被上訴人系於88年11月2 日始合法成立，
      對於88年10月前之管理費無收取權云云。然查，上訴人應
      繳交管理費之債權人乃御湖世家大廈區分所有權人全體，
      而得經由區分所有權人會議決議將該管理費債權之收取權
      利賦予管理委員會行使，已如前述。至於公寓大廈管理條
      例第38條第1 項管理委員會為訴訟上當事人能力之規定，
      要與其收取管理費之權源無涉。御湖世家大廈區分所有權
      人全體對於上訴人享有前述自上訴人買受房屋之日起至86
      年9 月止，按月以每坪50元計算，自86年10月起至今，按
      月以每坪60元計算之管理費債權，乃經由全體區分所有權
      人同意之規約及區分所有權人會議決議而來，此債權之成
      立與御湖世家大廈之管理委員會是否依法成立、何時依法
      成立並無關聯。且查，御湖世家大廈區分所有權人會議早
      於88年6 月25日決議：「社區完成法定報備手續後，依法
      追討積欠之管理費」，被上訴人於88年11月13日並開會決
      議：「積欠舊管委會管理費之住戶丙○○... 等人所生之
      管理費給付求償權... 本會同意承受，繼續求償或訴訟」
      等語，均有各該會議紀錄影本在卷可憑。是御湖世家大廈
      全體住戶對於上訴人之管理費債權，已授權被上訴人代為
      行使，洵無可疑。從而，上訴人抗辯：被上訴人並無收取
      88年11月2 日前應繳管理費之法律上地位云云，洵屬無據
      。
    (5)再查，上訴人另抗辯：被上訴人及所稱舊管理委員會自79
      年起已決議，因上訴人並未實際居住於所有區分所有建物
      內，故對空屋均以半價即每坪25元計算管理費；且依被上
      訴人於88年11月13日會議決議，亦同意上訴人應繳之管理
      費得以半價計算云云；亦已為被上訴人否認。且查，被上
      訴人88年11月13日會議所為決議為：「積欠舊管委會管理
      費之住戶丙○○... 等人所生之管理費給付求償權、減半
      收取之承諾及相關訴訟權益，本會同意承受，繼續求償或
      訴訟」、「積欠管理費之住戶，未經本會提起訴訟前，若
      願自動繳交者，本會同意仍照五折收取，否則，應全額收
      取之承諾，本會同意於移交新委員會承受時，仍屬有效」
      等語，有該會議紀錄影本乙份存卷足據。是核其文義，堪
      認被上訴人係以上訴人於起訴前自動繳交管理費，作為同
      意半價收繳管理費之條件。而查，上訴人既未於本件起訴
      前繳交管理費；則被上訴人自有權請求上訴人繳交全額管
      理費。至於被上訴人於本件起訴之初，就上訴人應繳81年
      7月至87年9月止之管理費，固係以半價計算請求，然嗣已
      為訴之聲明之擴張；是亦無從解釋被上訴人有何免除上訴
      人半數管理費債務之意思表示。此外，上訴人復未能就被
      上訴人曾決議空屋收取半價管理費乙節，舉證以實其說，
      是其抗辯：上訴人縱應繳交管理費，亦應以半價計收云云
      ，自無可取。
    (6)又按，給付有確定期限者，債務人自期限屆滿時起，負遲
      延責任；給付無確定期限者，債務人於債權人得請求給付
      時，經其催告而未為給付，自受催告時起，負遲延責任民
      法第229 條定有明文。且應付利息之債務，其利率未經約
      定，亦無法律可據者，週年利率為5 ％；遲延之債務，以
      支付金錢為標的者，債權人得請求依法定利率計算之遲延
      利息，民法第203 條、第233 條亦規定甚明。經查，卷附
      應由御湖世家大廈住戶共同遵循之公共管理服務公約第6
      條第5 項已規定：「各項管理費用，於每月月底結算，翌
      月5 日前公布，由住戶於公布後5 日內逕行向管理中心繳
      納」；另御湖世家社區規約第10條第5 項則規定：「區分
      所有權人若在規定之日期前未繳納應繳之公共基金及管理
      費金額時，管理委員會得按遲延日數另外收取遲延利息，
      遲延利息以未繳金額之年息10％計算，管理委員會並得訴
      請法院命其給付應繳之金額及遲延利息」等語；堪認該大
      廈區分所有權人按月所應繳納之管理費，係以翌月10日為
      其給付之確定期限；並已約定就遲延之給付，得請求以年
      息10 ％ 計算之遲延利息無疑。從而，上訴人所積欠被上
      訴人之管理費，自84年6 月起至86年9 月止，按月以每坪
      50元計算之管理費應為129, 696元；自86年10月起至88年
      10月止，按月以每坪60元計算之管理費應為138,975 元。
      另自88年1 1 月至89年5 月止，按月以每坪60元計算之管
      理費則為38,9 13 元，該部分依年息10％計算單一年度之
      遲延利息則為3, 891元。是被上訴人於請求上訴人給付自
      84年6 月起至89年5 月止之管理費，及88年11月起至89年
      5 月止管理費之單一年度遲延利息，應計為311,475 元。
    (7)至於被上訴人追加請求上訴人應自89年6 月起至清償日止
      ，按月給付被上訴人5,559 元之管理費，及按年息10％計
      算之遲延利息部分：因被上訴人前已就上訴人所積欠已逾
      2 期之管理費定相當期間催告，上訴人均未給付；且被上
      訴人追加訴請上訴人給付上開管理費，即有催告之意思，
      而自被上訴人為追加起訴迄今復已逾相當期間，上訴人均
      未為給付；是被上訴人依公寓大廈管理條例第21條及御湖
      世家社區規約第10條之規定，請求被上訴人給付自89年6
      月起應繳之管理費，固非無據。惟查，因被上訴人向上訴
      人請求給付管理費所憑之公寓大廈管理條例、社區規約及
      公共管理服務公約之相關規定，係以上訴人為御湖世家大
      廈區分所有權人為其主張之依據。而上訴人此項區分所有
      權人之身分，可能因其將所有區分所有建物移轉他人而消
      滅；則被上訴人上開管理費之定期給付請求權，於本件言
      詞辯論終結後是否仍得繼續發生，即無從認定。是被上訴
      人前開追加部分，僅於本件言詞辯論終結前已發生即至95
      年4 月止各期管理費之請求，為有理由；且所得請求按月
      給付之各期管理費，均應分別自其發生給付遲延之翌月11
      日起至清償日止，始得請求按年息10％計算之遲延利息。
      被上訴人逾前開部分之請求，洵屬無據。
  (二)抵銷部分：
    (1)按各區分所有權人按其共有之應有部分比例，對建築物之
      共用部分及其基地有使用收益之權；但另有約定者從其約
      定；又住戶對共有部分之使用，應依其設置目的及通常使
      用方法為之，惟另有約定者亦從其約定，公寓大廈管理條
      例第9 條1 項、第2 項定有明文。經查，御湖世家大廈區
      分所有建物之系爭地下室，係屬防空避難室兼停車場，為
      公共設施範圍，其所有權係登記為御湖世家大廈區分所有
      權人中之35人所共有，其中上訴人確登記有所有權應有部
      分3474/10000等情，有系爭地下室建物登記謄本乙份、使
      用執照影本乙紙附卷可稽，應與事實相符。而該35名區分
      所有權人中，僅10人有買受停車位乙節，則有被上訴人所
      提出對照表乙紙為據。是上訴人抗辯：系爭地下室係獨立
      之不動產，僅於地下室停車位買受人之間成立分別共有狀
      態，而非與御湖世家大廈其他區分所有權人所共有云云，
      已屬無稽；且系爭地下室既為公寓大廈專有部分以外之其
      他部分及不屬專有之附屬建築物，且係供防空避難兼停車
      場之共同使用，其性質自屬公寓大廈管理條例第3 條第4
      款所規定之共用部分，已堪予認定。次查，上訴人與御湖
      世家大廈建商所簽訂車位買賣契約書第1 條約定；「買賣
      車位標示：御湖世家地下一層停車位肆單位，即乙方（即
      建商）所編定之車位編號第4 、7 、8 、14號車位及其餘
      面積共約90坪，每車位約7.5 坪」等語，有該車位買賣契
      約書影本乙份為證；且如附圖所示Ｂ區上開編號之車位，
      確係由上訴人約定專有乙節，亦為兩造所不爭執，固堪信
      為真實。惟查，御湖世家大廈之建商與各原始買受人於76
      年間所簽訂之房屋預定買賣契約書第4 條第1 項約定：「
      Ａ棟屋頂之瞭望室及地下室公共設施以外之其餘面積（指
      劃定歸屬店面管理使用之範圍及汽車停車位，車道等）登
      記獨立產權為乙方（賣方）單獨所有，乙方得依所有權行
      使買賣及為其他處分之權利，甲方（買方）並無異議」；
      第4 條第3 款約定：「地下室公共設施係指蓄水池、化糞
      池、變電室、樓梯間、電梯間、室內兒童遊樂室、桌球室
      、閱覽室、戲水池、管理員室等，由管理委員會統籌責成
      管理人員管理使用」；該契約書附件四第2 條約定：「地
      下室除應設之公共設施外，停車場部分歸乙方所有，其餘
      部分則歸壹樓店舖買受人管理使用」；附件五公共管理服
      公約第5 條第6 項則約定；「各項地下室公共設區活動中
      心之設備之管理及維護，收費標準由管理單位決定之」；
      另卷附由建商所製作之銷售廣告圖就系爭地下室規劃使用
      狀況，係將之規劃為二區；其一即如附圖所示Ａ區係作為
      管理員室、交誼室、室內兒童遊樂場、更衣室、乒乓球室
      及游泳池使用，其一即如附圖所示Ｂ區則規劃為停車場使
      用，該圖面並經引用為買賣契約之附件各節，均已為兩造
      所不爭執（見本院94年10月28日準備程序筆錄），而應與
      事實相符。綜上，顯見御湖世家大廈之區分所有權人與建
      商簽定買賣契約時，所有區分所有權人就性質上屬於共用
      部分之系爭地下室之使用，確已另有約定：即將系爭地下
      室區分為如附圖所示之Ａ、Ｂ二區，其中Ｂ區停車場係由
      買受停車位者按買受之車位約定專用，Ａ區部分則屬公共
      設施之面積，仍屬共用部分，並應由御湖世家大廈全體區
      分所有權人共同使用，已堪予認定。且雖御湖世家大廈全
      部41戶之區分所有權人計37人（其中4 人各擁有2 戶）中
      ，尚有30 0之1 號7 樓及300 之4 號2 樓之區分所有權人
      未登記為系爭地下室之區分所有權人乙節，可自系爭地下
      室建物登記謄本對照被上訴人所提出區分所有權人資料得
      知；然衡諸公寓大廈專有部分於經該專有部分所有權人同
      意，尚非不得約定為供共同使用之約定共用部分乙節，公
      寓大廈管理條例第33條規已定甚明；則系爭地下室之區分
      所有權人與社區其他區分所有權人，約定將該系爭地下室
      供全體區分所有權人共用，所為約定自屬合法有效。從而
      ，依前揭規定，雖上訴人就系爭地下室之應有部分達3474
      /10000，然御湖世家大廈全體住戶對該地下室使用收益之
      權利及方法既另有約定，自應從其約定；上訴人已不得依
      其共有之應有比例為使用收益權利之主張，應堪予認定。
    (2)次按，有關公寓大廈、基地或附屬設施之管理使用及其他
      住戶間相互關係，除法令另有規定外，得以規約定之；且
      各區分所有權人對建築物共用部分及其基地之使用收益權
      及住戶對共用部分使用之特別約定，如經載明於規約者，
      亦屬有效，公寓大廈管理條例第23條第1 項、第2 項第2
      款規定甚明。是上訴人雖另抗辯：依建商與御湖世家大廈
      原始買受人簽訂買賣契約所成立之分管契約，係將如附圖
      所示Ａ區約定作為管理員室、交誼室、室內兒童遊樂場、
      桌球室、閱覽室、戲水池、管理員室等用途，並供御湖世
      家大廈全體區分所有權人使用，如欲行變更該約定分管之
      方式，自應經系爭地下室全體共有人即買受停車位者之同
      意，始得為之云云。惟查，系爭地下室並非僅買受停車者
      所分別共有；且如附圖所示Ａ區，依建商與原始買受人簽
      訂買賣契約而約定分管之狀況，仍屬全部區分所有權人得
      共同使用之共用部分，均如前述。御湖世家社區規約第2
      條第3 項已明定系爭地下室如附圖所示Ａ區之公共設施空
      間之部分，管理委員會得將全部或部分之空間規劃為汽機
      車停車空間供區分所有權人使用乙節，復有該規約影本乙
      份存卷可據。則被上訴人雖將原規劃設置兒童遊戲室等設
      施之系爭地下室共用部分之Ａ區設置停車位出租予區分所
      有權人使用，將規劃停車位收取之費用歸入公共基金由全
      體區分所有權人共有，不僅未失其共益性質；且該共用部
      分約定使用之方式，既經區分所有權人決議並載明於規約
      內，依上開規定，自屬合法有效，並得拘束包括上訴人在
      內之全體區分所有權人甚明。被上訴人既係依御湖世家社
      區規約之約定及區分所有權人會議之決議，將系爭地下室
      如附圖所示Ａ區共用部分，規劃車位供區分所有權人使用
      並收取費用，所為自非無因管理，亦無侵權行為、不當得
      利可言。從而，上訴人抗辯：因被上訴人違法將系爭地下
      室如附圖所示Ａ區規劃停車位收取租金，已侵害上訴人之
      所有權，所收取停車費亦屬無法律上原因所獲得之利益，
      並為違反本人意思之不適法無因管理，而得按其應有部分
      向被上訴人請求賠償損害或返還利益，並得以之與上訴人
      應繳之管理費及利息抵銷云云，自不足採取。
五、綜上所述，被上訴人依御湖世家大廈公共管理服務公約第6
    條及御湖世家社區規約第10條之規定，於請求被上訴人給付
    自84年6 月起至89年6 月止之管理費及88年11月起至89年5
    月止管理費單一年度之遲延利息計311,475 元之範圍內，為
    有理由，應予准許，逾此部分為無理由，應予駁回。關於原
    審判命上訴人給付部分，核無不當，上訴意旨指摘原判決此
    部分不當，求予廢棄改判，為無理由，應駁回其上訴。又被
    上訴人即附帶上訴人請求上訴人給付85,355元之部分，為有
    理由，應予准許，乃原判決就此部分為附帶上訴人敗訴之判
    決，自有未洽，附帶上訴人就此部分指摘原判決不當，求予
    廢棄改判，為有理由，應由本院將此部分原判決予以廢棄改
    判如主文第3 項所示。至於被上訴人追加之訴，於請求上訴
    人給付自89年6 月起至95年4 月止，按月給付被上訴人5,55
    9 元，及各自翌月11日起至清償日止，按年息10％計算之利
    息之範圍內，為有理由，應予准許，逾此部分，為無理由，
    應予駁回。
六、又本件之上訴利益未逾民事訴訟法第466 條所定之數額，依
    同法第436 條之2 第1 項規定，不得上訴第三審，則本院所
    為改判被上訴人勝訴及其追加之訴勝訴部分之判決，即告確
    定，自無宣告假執行之必要；上訴人陳明願供擔保聲請宣告
    假執行，應併予駁回。
七、本件判決基礎已臻明確，兩造其餘之攻擊防禦方法及訴訟資
    料經本院斟酌後，核與判決不生影響，無一一論述之必要，
    附此敘明。
八、據上論結，本件上訴為無理由，附帶上訴為有理由，追加之
    訴為一部有理由，一部無理由，依民事訴訟法第436 條之1
    第3 項、第449 條、第450 條、第78條，第79條判決如主文
    。
中    華    民    國    95    年    6     月    1     日
                  民事第二庭  審判長法  官  陳介源
                                    法  官  張國勳
                                    法  官  李瑜娟
以上正本證明與原本無異。
本判決不得上訴。
中    華    民    國    95    年    6     月    9     日
                                    書記官  李秀蘊


司法院資訊處製作；財團法人民間司法改革基金會備份。
